【裁判字號】    97,上,255
【裁判日期】    971202
【裁判案由】    確認通行權存在
【裁判全文】
臺灣高等法院臺中分院民事判決  97年度上字第255號
上  訴  人  戊○○
被  上訴人  丁○○○
上二人共同
訴訟代理人  柳正村律師
被上訴人即上訴人
            乙○○
訴訟代理人  徐文宗律師
訴訟代理人  林雅儒律師
複  代理人  甲○○
上列當事人間請求確認通行權事件，上訴人對於中華民國97年5
月14日臺灣臺中地方法院97年度訴字第213號第一審判決提起上
訴，本院於97年11月18日言詞辯論終結，判決如下：
    主  文
原判決關於主文第一、二項部分及訴訟費用之裁判均廢棄。
上開廢棄部分，被上訴人丁○○○在第一審之訴駁回。
戊○○之上訴駁回。
第一審及第二審訴訟費用由戊○○、丁○○○負擔。
    事實及理由
甲、程序部分
    按確認法律關係之訴，非原告有即受確認判決之法律上利益
    者，不得提起之，民事訴訟法第247條第1項前段定有明文。
    所謂即受確認判決之法律上利益，係指法律關係之存在與否
    不明確，致原告在私法上之地位有受侵害之危險，而此危險
    得以對於被告之確認判決除去之者而言（最高法院52年臺上
    字第1922號判例意旨參照）。本件戊○○、丁○○○主張就
    對於坐落台中縣烏日鄉○○段第1228地號（下稱系爭1228地
    號土地）及第1230地號土地（下稱系爭第1230地號土地）之
    周圍地即同段第1229地號土地（下稱系爭第1229地號土地）
    有通行權，並且乙○○有除去地上物及容忍戊○○、丁○○
    ○通行之必要，惟為乙○○所否認，則戊○○、丁○○○主
    張對於系爭第1229地號土地有通行權之法律關係存在，即不
    明確，致戊○○、丁○○○私法上之地位有受侵害之危險，
    且此項不明確得以確認判決予以排除，是戊○○、丁○○○
    提起本件訴訟確認通行權存在，應有確認利益，合先敘明。
乙、實體部分
壹、上訴人戊○○及被上訴人丁○○○方面：
    戊○○、丁○○○起訴主張：
    緣坐落台中縣烏日鄉○○段第1228地號土地及地上建物門牌
    台中縣烏日鄉○○路325號三層樓房屋（下稱系爭325號房屋
    ）為丁○○○所有。同段第1230地號土地及地上建物門牌新
    興路323號三層樓房屋（下稱323號房屋）為戊○○所有，另
    系爭第1229地號土地面積103.74平方公尺為乙○○所有，上
    開三筆土地相鄰，被上訴人即上訴人乙○○同意提供系爭第
    1229地號土地，作為通行道路，自民國（下同）66年12月30
    日系爭房屋建造完成後由上訴人戊○○、被上訴人丁○○○
    通行迄今，直至96年12月間，被上訴人即上訴人乙○○於系
    爭第1229號土地上搭建地上物妨害戊○○、丁○○○通行。
    查系爭第1229地號土地重測前為同鄉○○段第374地號，原
    為被上訴人即上訴人乙○○所有，因與戊○○、丁○○○參
    加合建房屋，由戊○○、丁○○○出資，被上訴人即上訴人
    乙○○提供土地，興建六棟三層樓房，各分一半，領有台中
    縣政府（66）建都字第282號建照執照，申請建照執照時已
    註明：「應切實自現有道路（30M道）道邊排水溝後岸邊退
    縮12公尺施工」，所指「退縮12公尺施工」係指系爭第1229
    地號土地。兩造及被上訴人即上訴人乙○○之父楊炳煌，並
    於建照執照所附業主名冊上全部蓋章，承認系爭第1229地號
    土地作通行道路使用。又建照執照所附建造配置圖，亦將系
    爭第1229地號土地劃為「退縮人行道」。故系爭第1229地號
    土地兩造已約定作為通行道路使用，事實上又已通行30年以
    上，兩造間應已合意成立通行契約，戊○○、丁○○○對於
    系爭第1229地號土地有契約通行權存在。又本件系爭第1229
    地號土地於建造執照建造配置圖劃為「退縮人行道」，經兩
    造於建照執照所附業主名冊蓋章承認，而實際上又已作為道
    路通行30年以上，依被上訴人即上訴人乙○○於上揭建造配
    置圖劃為「退縮人行道」上蓋章之舉動及實際通行30年以上
    被上訴人即上訴人乙○○不為反對之事實，足以間接推論被
    上訴人即上訴人乙○○已明示或默示同意戊○○、丁○○○
    將系爭第1229地號土地作為通行使用。又民法第787條第1項
    所謂土地與公路無適宜之聯絡，致不能為通常之使用，其情
    形不以土地絕對不通公路為限，即土地雖非絕對不通公路，
    因其通行困難以致不能為通常之使用時，亦應許其通行周圍
    地以至公路。本件戊○○、丁○○○房屋建造當時面向新興
    路40米道路，通常使用應經過系爭第1229地號土地，至於乙
    ○○所稱昌明巷，目前柏油路面寬3.6米或3.2米不等，面臨
    系爭第1230地號土地，因系爭第1230地號土地為系爭323號
    房屋至331號房屋保留之法定空地比，故戊○○、丁○○○
    通行系爭第1229地號土地始合乎民法第787條所稱通常使用
    。詎被上訴人即上訴人乙○○於96年12月間於系爭第1229地
    號土地搭建地上物，企圖妨害戊○○、丁○○○通行，否認
    被上訴人即上訴人乙○○通行權存在，為此依民法第787條
    規定競合請求確認鄰地通行權，請求法院就契約通行權及鄰
    地通行權擇一判決。
貳、被上訴人即上訴人乙○○方面：
一、戊○○、丁○○○對於乙○○並無契約通行權存在，其理由
    如后：1.依戊○○、丁○○○所提出之同意書、工程合建契
    約書均未有通行權之相關約定，而依台中縣政府六六建都字
    第4672號建造執照係註明應切實自現有道路（30M道）邊排
    水溝後岸邊退縮12公尺施工，並未註明該退縮12公尺係可供
    戊○○、丁○○○通行，且亦非乙○○之同意，故戊○○、
    丁○○○稱兩造成立通行契約亦屬率斷。2.該退縮人行道顯
    係建造師自行規劃設計之用，而該圖冊係附在業主名冊之後
    ，而業主名冊係針對建造面積簽章，是該簽章自不及後面之
    圖說，何況該圖又註明係參考用，益明本件業主名冊之簽章
    僅係就建造面積及造價之合意而已，顯不及現乙○○所有系
    爭第1229地號土地如何使用問題。3.系爭第1228、1229、12
    30地號土地原係楊炳煌、楊炳燦、楊炳輝、楊炳源、楊簡勉
    各有1/5之所有權，其中系爭第1228、1230地號之土地在67
    年2月28日由上開所有權人出售予丁○○○、戊○○二人，
    而系爭第1229地號土地則係在67年4月18日出售予洪俊海，
    乙○○再向洪俊海購買，而系爭223號、225號房屋依戊○○
    、丁○○○所述係在66年12月30日即建造完成，是戊○○、
    丁○○○主張係由乙○○提供土地與戊○○、丁○○○合建
    云云即乏依據。4.縱認前揭建造執照上有退縮人行道之記載
    ，認有同意戊○○、丁○○○使用系爭第1229地號土地，但
    此僅係戊○○、丁○○○等二人與原地主之使用借貸關係而
    已，而該使用借貸關係非如民法第425條有買賣不破租賃之
    效力，原地主轉讓與洪俊海之後即已終止，自不能本此而向
    乙○○主張通行之權利。5.乙○○取得系爭之1229地號土地
    之後，即將整筆土地出租予他人使用，收取租金，例如91年
    開始則出租予丙○○作為販賣汽車之用，而至96年年底（原
    租約至97年10月10日）與丙○○合意提前終止租約，當時戊
    ○○、丁○○○並未出面主張通行之權利，益明本件兩造間
    並未存在土地出借予戊○○、丁○○○通行之使用借貸關係
    其理甚明。
二、上訴人亦無袋地通行權存在，其理由如后：1.按民法第787
    條第1項立法意旨在於調和土地相鄰之關係，以全其土地之
    利用，故明定周圍地所有人負有容忍通行義務，惟如土地嗣
    後與公路已有適宜之聯絡，而能為通常之使用者，周圍地所
    有人自無須繼續容忍其通行，土地所有人不得再主張通行周
    圍地。復按「所謂『土地與公路無適宜之聯絡，致不能為通
    常之使用』，須土地所有人於善盡利用其所有之土地後，其
    土地仍與公路無適宜之聯絡，致不能為通常使用者，始得通
    行周圍地以至公路。而土地是否不能為通常使用，應斟酌土
    地之形狀、面積、位置及用途定之。土地所有人如得借助自
    己之一筆或數筆土地對外連絡，自不能捨該通聯之土地，而
    主張對於鄰地有通行權存在。上訴人共有之133之15號土地
    ，既接續同屬其共有之同段134之1號土地，而可經由自己之
    土地與公路為適宜之聯絡，即不得主張通行被上訴人所有之
    133之15號土地。」最高法院95年台上字第2653號著有判決
    。2.查系爭第1230地號土地係上訴人戊○○所有，而該土地
    面臨昌明巷，亦係供道路之使用，而戊○○與丁○○○係夫
    妻，是渠二人所有系爭323號、325號之房屋即與公路有適宜
    之聯絡，並能為通常之使用，乃戊○○、丁○○○竟自行將
    系爭323號房屋與昌明巷相隔之三角土地自行搭蓋建物供自
    己使用，而欲通行乙○○之土地自與上開判例及判決之旨趣
    相悖，於法未合。
參、原審經審酌兩造所提出之攻擊防禦方法後，認被上訴人丁○
    ○○所有系爭第1228地號土地因無適宜道路通行公路，有通
    行乙○○所有系爭第1229地號土地之必要，是丁○○○請求
    確認其對乙○○所有系爭1229地號如原審判決附圖所示暫編
    地號1229-A002部分土地有通行權存在，並請求乙○○應將
    附圖暫編地號1229-A002所示部分土地上之地上物除去，容
    忍丁○○○通行，為有理由，而予准許。至上訴人戊○○所
    有系爭第1230地號土地則無通行乙○○所有系爭第1229地號
    如原審判決附圖暫編地號1229-A001部分土地之必要，故駁
    回戊○○之請求。上訴人戊○○不服第一審判決提起上訴，
    於本院上訴聲明為：原判決關於上訴人戊○○敗訴部分廢
    棄。確認上訴人戊○○對於被上訴人乙○○所有如原審判
    決附圖所示暫編地號1229-A001部分面積22.25平方公尺土地
    有通行權存在。被上訴人乙○○應將該土地上之地上物除去
    ，容忍上訴人戊○○通行。第一、二審上訴費用由被上訴
    人乙○○負擔。被上訴人丁○○○於本院答辯聲明為：上
    訴駁回。第二審訴訟費用由上訴人乙○○負擔。上訴人乙
    ○○於本院上訴聲明為：原判決就被上訴人丁○○○部分
    廢棄。前開廢棄部分被上訴人丁○○○在第一審之訴應予
    駁回。第一、二審訴訟費用由被上訴人丁○○○負擔。被
    上訴人乙○○於本院答辯聲明為：駁回上訴人戊○○之上
    訴。第一、二審訴訟費用由上訴人戊○○負擔。
肆、兩造不爭執之事實：
一、坐落台中縣烏日鄉○○段第1228地號土地及地上建物門牌台
    中縣烏日鄉○○路325號三層樓房為被上訴人丁○○○所有
    。同段第1230地號土地及地上建物門牌新興路323號三層樓
    房為上訴人戊○○所有，另同段第1229號土地為乙○○所有
    ，上開三筆土地相鄰，有地籍圖、土地、建物所有權狀及土
    地登記謄本在卷可稽（原審卷第8至16頁）。
二、系爭第1229地號土地重測前為同鄉○○段第374地號，原為
    乙○○之父楊炳煌代理其餘土地共有人楊炳燦、楊炳輝、楊
    炳源與戊○○簽約，於66年間與戊○○合建，由上訴人戊○
    ○出資，乙○○之父楊炳煌等共有人提供土地，興建六棟三
    層樓房，房屋、土地各分一半，領有台中縣政府（66）建都
    字第282號建造執照，房屋於66年12月30日建造完成，有上
    開建造執照、業主名冊、設計圖、地主同意書、地籍圖、工
    程合建契約書等在卷可稽（原審卷第18至22頁、86至89頁）
    。
三、系爭第1229地號土地重測前為同鄉○○段第374地號土地，
    同鄉○○段第374地號土地於66年4月6日分割移載出同段第
    374之2地號土地（現為系爭第1230地號土地），同段第374
    之2地號土地再於66年12月19日分割移載出同段第374之3地
    號土地（現為系爭第1228地號土地），戊○○、丁○○○均
    於67年4月19日分別以買賣為原因，取得系爭1230及1228地
    號之所有權；系爭第1229地號土地於67年6月2日以買賣為原
    因移轉所有權予訴外人洪俊海，洪俊海復於67年6月7日以買
    賣為原因，移轉所有權予乙○○，有土地登記簿謄本三份在
    卷（原審卷第61至69頁）。
四、乙○○現於系爭第1229號土地上搭建地上物鐵架。
伍、本件之爭點：(1)戊○○、丁○○○對於系爭第1229地號土地
    有無契約通行權存在？(2)戊○○、丁○○○對於系爭第1229
    地號土地有無袋地通行權存在？
一、戊○○、丁○○○對於系爭第1229地號土地有無契約通行權
    存在？
（一）按私法自治、契約自由原則，人民於不違反法令規定之前
      提下，就私法上之權利義務關係，享有以契約方式形成的
      自由。當事人互相意思表示一致者，無論其為明示或默示
      ，契約即為成立。民法第153條定有明文。又所謂默示之
      意思表示，係指表意人之舉動或其他情事，足以間接推知
      其效果意思者（最高法院29年上字第762號判例意旨參照
      ）。且基於私法關係之複雜性與多樣性，契約種類不以民
      法債各之有名契約為限。本件戊○○、丁○○○主張之通
      行權契約即屬無名契約，本案爭點在於兩造間是否就系爭
      通行權契約有意思表示合致。
（二）本件戊○○與乙○○之父楊炳煌間簽訂工程合建契約、同
      意書（原審卷第86、88頁），其中雖無通行權之明文約定
      。然依卷附台中縣政府六六建都字第4672號審核請領建造
      執照函上，係註明「應切實自現有道路（30M道）邊排水
      溝後岸邊退縮12公尺施工」，有該建築執照函在卷可查（
      見原審卷第18頁），而建照執照所附建造配置圖，亦將系
      爭第1229地號土地劃為「退縮人行道」（原審卷第22頁）
      ，乙○○雖辯稱該配置圖係建築師所繪，地主並未同意戊
      ○○、丁○○○通行云云（原審卷第91頁背面），然建造
      配置圖乃申請建築執照時必備之文件，乃眾所周知之事實
      ，且苟無土地所有權人之同意，建築師斷無執此建造配置
      圖申請建造執照之理。參以兩造均不爭執合建當時系爭12
      29地號為計畫道路（本院卷第112頁背面），且建造執照
      所附具乙○○之父楊炳煌印文之參考圖上，亦係將系爭合
      建案前方之新興路繪為40公尺，而將40公尺寬內之系爭12
      29地號範圍繪為綠地（原審卷第21頁），且苟系爭合建案
      所興建之五棟三層樓房（另一棟臨昌明巷）未臨七公尺以
      上之計畫道路，則依台中縣都市計畫區騎樓設置標準第二
      條規定：「都市計畫區域臨接寬度在七公尺以上之計畫道
      路、人行步道廣場之建築基地，一律設置騎樓或無遮簷人
      行道。但都市計畫說明書或都市更新事業計畫書內另有規
      定者，從其規定。都市計畫區內臨接未達七公尺之計畫道
      路、人行步道、廣場之建築基地，免留設騎樓，地面層應
      自建築線退縮50公尺為牆面線。」規定（本院卷第95頁）
      ，該五棟三層樓房即無庸設置騎樓，然觀諸建造配置圖、
      建築完成後之複丈成果圖及本院實際勘驗結果，一樓均有
      騎樓存在，有上開建造配置圖、複丈成果圖及本院勘驗附
      圖在卷（原審卷第22頁、本院卷第136、137、50頁），益
      證合建當時乙○○之父楊炳煌確因系爭1229地號於計畫道
      路範圍內，故合建案之房屋退縮12公尺施工，並將臨新興
      路之五棟建屋均設置騎樓，以期能順利取得建造執照，苟
      合建當時該五棟建屋非臨計畫道路，而係單純臨目前乙○
      ○所有之系爭1229地號私人土地，當無需設置騎樓，是以
      於合建之初，系爭1229地號既係留供他日徵收為道路之用
      ，當認係供通行之用，故地主楊炳煌等五人與合建之戊○
      ○間於合建當時有默示約定通行權存在堪可認定。
（三）戊○○與乙○○之父楊炳煌間雖就系爭1229地號土地於合
      建之時即曾有約定通行權之契約存在，然依其性質乃屬使
      用借貸契約。按借用人應於契約所定期限屆滿時，返還借
      用物；未定期限者，應於依借貸之目的使用完畢時返還之
      。但經過相當時期，可推定借用人已使用完畢者，貸與人
      亦得為返還之請求。民法第470條第1項定有明文。本件兩
      造均不爭執系爭建案之初，所以會自建築基地之建築線退
      縮12公尺建築，係因建築當時系爭1229地號為計畫道路之
      故（本院卷第112頁背面），今既因計畫道路沒徵收，而
      於75年1月31日分割出系爭1229地號土地（原審卷第64頁
      ），應認原來使用借貸之目的已完畢，使用借貸契約已終
      止，土地所有權人乙○○自可請求返還系爭1229地號土地
      ，而自行決定如何使用，不受建築當時約定通行權契約之
      拘束。
（四）按鄰地所有人間所訂之約定通行權契約，僅於當事人間發
      生債之效力。其債權債務之主體，以締結契約之當事人為
      準，應由各該當事人行使契約上之權利或負擔其義務。主
      體如有變更，係屬更改或契約承擔之性質，非得契約原當
      事人之同意，不得為之（最高法院87年台上字第1964號判
      決參照）。本件原地主即乙○○之父楊炳煌與其他共有人
      提供原374地號土地，與戊○○合建六間建物，依建造配
      置圖所載，雖足認定原地主與戊○○間就目前系爭1229地
      號土地（為原374地號土地之一部分）有約定通行權存在
      ，然系爭1229地號土地業由原合建時之地主於67年6月2日
      以買賣為原因移轉所有權予訴外人洪俊海，洪俊海復於67
      年6月7日以買賣為原因，移轉所有權予乙○○，有土地登
      記簿謄本一份在卷（原審卷第61至69頁），洪俊海並非原
      約定通行權契約之當事人，於洪俊海取得系爭1229地號土
      地所有權時，洪俊海與戊○○間倘無特別約定，尚難謂洪
      俊海當然繼受原地主關於約定通行權之義務，是於訴外人
      洪俊海取得系爭1229地號所有權時，系爭1229地號所有權
      人與戊○○、丁○○○間之使用借貸關係即已不復存在，
      於今戊○○、丁○○○再主張渠與洪俊海之後手即乙○○
      間仍有約定通行權之通行權利存在，即非可採。
（五）戊○○、丁○○○雖主張約定通行權係準物權，後手應繼
      受前手非單純使用借貸契約，況乙○○係原地主楊炳煌之
      兒子，無從主張善意受讓云云，然查一般所指具準物權請
      求權性質之通行權係指鄰地通行權而言（參最高法院83年
      台上字第2239號判決），並非指約定通行權，本件戊○○
      、丁○○○所有之房屋並無得主張鄰地通行權（詳如後述
      ），則約定通行權既僅具債權效力，戊○○、丁○○○當
      不得對原地主以外之乙○○主張約定通行權存在；而乙○
      ○雖為原地主共有人之一楊炳煌之兒子，然系爭第1229地
      號土地重測前為同鄉○○段第374地號，原為乙○○之父
      楊炳煌與楊炳燦、楊炳輝、楊炳源、楊簡勉所共有，楊炳
      煌僅應有部分五分之一，67年6月2日以買賣為原因，土地
      所有權全部移轉所有權予訴外人洪俊海，洪俊海復於67年
      6月7日以買賣為原因，再移轉所有權全部予乙○○，而再
      於75年1月31日分割出其他土地後，剩下目前面積僅有103
      .74 平方公尺之系爭1229地號土地，有土地登記簿謄本三
      份在卷可憑（原審卷第61至69頁），是以系爭土地並非乙
      ○○自其父楊炳煌繼承而來，戊○○、丁○○○主張乙○
      ○不得主張善意取得云云，容有誤會。至乙○○雖曾於卷
      附建造執照所附業主名冊上蓋章（原審卷第20頁），但乙
      ○○於其上蓋章僅係因其亦分得合建完成之部分建物，故
      於業主名冊上表示同意建物分配之業主及業主各自分得位
      置、面積而已，於其時乙○○並非土地所有權人，當無從
      同意戊○○、丁○○○得通行系爭1229地號土地。
（六）上訴人復主張系爭第1229地號土地實際上已作為道路通行
      30年以上云云，然查證人丙○○於本院結證稱：渠記得是
      84、或85年向乙○○的父親租賃土地，當時渠在該處從事
      中古汽車買賣，之前渠都是跟乙○○的父親接洽，後來因
      他父親年紀大了，渠就直接與乙○○接洽，租金也付給乙
      ○○，租賃到95、96年，渠租的時候乙○○父親有跟渠說
      門牌號碼323、325號前面的土地都可以使用。渠使用的範
      圍，除使用整個Ｃ與Ｂ的區塊（指本院卷第50頁勘驗筆錄
      附圖乙○○所搭鐵架之範圍）外，還使用到門牌327號、
      325號界線的地方，渠當時使用時，只有使用空地停放汽
      車而已，渠只在鐵皮屋前面搭蓋一部分作為事務所使用，
      也就是本院卷第50頁附圖上Ｂ的部分而已，該處渠做為事
      務所使用，因為渠做中古車，需要停放車輛，其他的地方
      就是停放車輛，該處營業的時間約十年，渠從事中古汽車
      買賣時，後面的房屋有租賃給他人使用，當時渠有向來租
      賃的人說過，前面的土地是渠所租賃的，如果他們有大車
      子要出入要告訴渠，渠可以配合移動渠的車子，渠記得當
      時他們出入都是從門牌號碼327號的房屋的前面出入（走
      斜線），而且鐵皮屋的前面，（本院卷第50頁）勘驗附圖
      上的Ｄ部分與Ｂ中間還有一條小路可以出入，當時租賃的
      人有叫蔡先生的兒子來跟渠說是否讓他出入，渠沒有答應
      ，因為這是渠的權利等語（本院卷第110、111頁），並有
      土地租用契約書影本三份在卷（原審卷第70至83頁），益
      證戊○○、丁○○○所稱系爭第1229號土地實際上已作為
      道路通行三十年以上一情為不可採。並可證明系爭1229地
      號土地之所有權人自84或85年間即不認為戊○○、丁○○
      ○就系爭1229地號土地有約定通行權存在，方將系爭1229
      地號土地全部出租他人使用，戊○○、丁○○○且自證人
      丙○○承租系爭第1229地號土地起即均自門牌碼327號房
      屋前通行新興路，並未請求乙○○應終止將系爭第1229地
      號土地出租他人，由此亦足證原地主與戊○○、丁○○○
      間就系爭第1229地號之約定通行權使用借貸關係確已因系
      爭1229地號移轉所有權予訴外人洪俊海而終止。
二、戊○○、丁○○○對於系爭第1229地號土地有無袋地通行權
    存在？
（一）按民法第787條第1項所謂土地與公路無適宜之聯絡，致不
      能為通常之使用，其情形不以土地絕對不通公路為限，即
      土地雖非絕對不通公路，因其通行困難以致不能為通常之
      使用時，亦應許其通行周圍地以至公路（最高法院53年台
      上字第2996號判例意旨參照）。準此，若土地係絕對不通
      公路者，可謂之「袋地」；若土地雖非絕對不通公路，但
      因通行困難以致不能為通常使用者，即謂之「準袋地」。
      復按「所謂『土地與公路無適宜之聯絡，致不能為通常之
      使用』，須土地所有人於善盡利用其所有之土地後，其土
      地仍與公路無適宜之聯絡，致不能為通常使用者，始得通
      行周圍地以至公路。而土地是否不能為通常使用，應斟酌
      土地之形狀、面積、位置及用途定之。」（最高法院95年
      度台上字第2653號判決參照）。
（二）本件上訴人戊○○所有系爭第1230地號土地，依原審判決
      附圖所示，可知其左緊鄰他人房地（即丁○○○之房地）
      ，右臨昌明巷，後方有一防火巷，前方有新興路，而戊○
      ○、丁○○○主張乙○○於系爭第1229地號如原審判決附
      圖暫編地號1229-A001、1229A002部分之土地上搭建地上
      物，以阻隔戊○○、丁○○○所有系爭第1230、1228地號
      土地與新興路之聯絡，從而應審究者，乃戊○○、丁○○
      ○所有系爭第1230、1228地號土地是否為袋地或準袋地？
      依前述民法第787條袋地通行權三要件，本件戊○○所有
      系爭第1230地號土地右方臨昌明巷，但有鐵皮屋阻隔，左
      方鄰他人房地（即丁○○○之房地），後方有防火巷，戊
      ○○、丁○○○主張系爭第1229地號土地若前方聯絡新興
      路之路徑遭乙○○土地之地上物阻隔，則無與公路適宜之
      聯絡云云。然查右方阻隔昌明巷之鐵皮屋係戊○○所有，
      而鐵皮屋所在基地又為系爭門牌號碼323號至331號房屋依
      法應保留之法定空地比，依法不得於其上有地上物，而緊
      臨戊○○所有系爭第1230地號土地之昌明巷，該巷道依原
      審判決附圖所示，寬有3.2至3.6公尺，依一般社會通念，
      足供通行使用，且無非常不便之虞，且戊○○、丁○○○
      所有之門牌號碼323、325號房屋一樓留有騎樓地，經乙○
      ○拆除原在1230、1228地號上之地上物鐵架後，從戊○○
      、丁○○○所有門牌323、325號之建物滴水線至乙○○12
      29地號土地界線中間尚存有4.75公尺之道路可供通行，另
      從門牌號碼323、325號建物之建物騎樓（即一樓之牆面）
      至系爭1229地號土地界線，則尚有7.6公尺可供戊○○、
      丁○○○通行，有照片可證（見本院卷第107頁、第133至
      135頁），是戊○○所有之門牌號碼323號房屋可通行其屋
      前空地以通房屋右邊之昌明巷至明，而從丁○○○所有門
      牌號碼325號往右經由戊○○房屋之前方亦可通昌明巷無
      虞，縱目前因戊○○所搭建之1230地號上之鐵皮屋突出門
      牌號碼323、325號房屋之二樓滴水線而致小客車無法通行
      如照片所示（本院卷第133頁），然鐵皮屋外之寬度仍可
      供機車通行綽綽有餘如照片所示（本院卷第133頁），並
      無戊○○、丁○○○所指與公路無適宜之聯絡一事，況倘
      戊○○拆除其所有法定空地1230地號上之鐵皮屋後，戊○
      ○、丁○○○所有之門牌號碼323、325號房屋前更可通行
      小客車達3.2至3.6公尺寬之昌明巷再左轉30公尺寬之省道
      新興路，是以戊○○、丁○○○主張對系爭原審判決附圖
      所示暫編地號1229-A001、1229-A002部分土地有鄰地通行
      權云云，即非可採。
（三）戊○○、丁○○○雖主張渠所有門牌號碼323、325號房屋
      應係向前直通新興路方為通常使用云云，然查鄰地通行權
      係為供需用地之通行所必要，乃鄰地所有權之擴張，而予
      他人所有權使用上之限制，基本上並非常態，故必係為供
      通行所必要，倘僅係為通行之便利，即非法之所許。本件
      戊○○、丁○○○所有門牌號碼323、325號房屋向前經由
      原審判決附圖所示暫編地號1229-A001、1229-A002部分通
      省道新興路固係最快捷之方法，然因門牌號碼323號房屋
      旁即係昌明巷，再左轉一個小客車車身長即可通新興路，
      此由本院卷第133頁下方照片恰有一小客車停於昌明巷與
      新興路口甚明，並無最高法院53年台上字第2996號判例所
      指「通行困難以致不能為通常之使用」之情形，而倘經由
      原審判決附圖所示暫編地號1229 -A001、1229-A002部分
      土地以通新興路，對戊○○、丁○○○增加之利益不大，
      然對系爭1229地號所有權人無法使用原審判決附圖所示暫
      編地號1229-A001、1229-A002部分土地之損失甚大，其不
      合理已不言而喻，是以戊○○、丁○○○主張通行昌明巷
      係非通常使用而有鄰地通行權云云，亦非有據。
陸、綜上所述，戊○○、丁○○○主張渠與乙○○間有約定通行
    權存在為不可採，又戊○○、丁○○○主張渠等所有系爭第
    1230、1228地號土地（其上為門牌號碼323、325號房屋）因
    無適宜道路通行公路，有通行乙○○所有系爭第1229地號土
    地之必要，亦無理由已如前述，乙○○之抗辯尚屬有據。原
    審准許丁○○○之請求，尚有未當，乙○○上訴意旨指摘原
    判決此部分不當，求予廢棄改判，即有理由，原判決此部分
    應予廢棄，爰由本院改判如主文第2項所示；至原審駁回戊
    ○○之請求部分，核無違誤，戊○○之上訴為無理由，應予
    駁回。
柒、本件事證已臻明確，兩造其餘主張、陳述及舉證，核與本件
    判決結果無影響，爰不另一一論述，附此敘明。
據上論結，上訴人乙○○之上訴有理由、上訴人戊○○之上訴無
理由，依民事訴訟法第449條第1項、第450條、第78條、第85條
第1項前段，判決如主文。
中    華    民    國    97    年    12    月    2     日
                  民事第二庭    審判長法  官  邱森樟
                                      法  官  謝說容
                                      法  官  蔡秉宸
以上正本係照原本作成。
如對本判決上訴，須於收受判決送達後20日內向本院提出上訴書
狀，其未表明上訴理由者，應於提出上訴後20日內向本院提出上
訴理由書（須按他造人數附具繕本）。
上訴時應提出委任律師為訴訟代理人之委任狀。具有民事訴訟法
第466條之1第1項但書或第2項之情形為訴訟代理人者，另應附具
律師及格證書及釋明委任人與受任人有該條項所定關係之釋明文
書影本。
                                      書記官  洪麗華
中    華    民    國    97    年    12    月    2     日
                                                      Ｍ


司法院資訊處製作；財團法人民間司法改革基金會備份。
